ACORDAO-COMPLETO-2416589

ACÓRDÃO 12924/2020 ATA 41/2020 - SEGUNDA CÂMARA

VISTOS, relatados e discutidos estes autos de embargos de declaração opostos por Isaías Alves Alexandre e por Instituto Caminho das Artes - ICA em face do Acórdão 5684/2020-TCU-Segunda Câmara, 
ACORDAM os Ministros do Tribunal de Contas da União, reunidos em sessão da 2ª Câmara, ante as razões expostas pelo Relator, com fulcro nos arts. 32, inciso II, e 34 da Lei 8.443/1992, c/c os arts. 277, inciso III, e 287 do Regimento Interno/TCU, em:
9.1 indeferir o pleito de sustentação oral formulado pelos embargantes, por falta de amparo legal e regimental;
9.2. conhecer dos embargos de declaração para, no mérito, rejeitá-los
9.2. dar ciência desta deliberação aos recorrentes e aos demais interessados.

Embargos de declaração opostos por Isaías Alves Alexandre e por Instituto Caminho das Artes  ICA em face do Acórdão 5.684/2020 - Segunda Câmara.

Segunda Câmara

Secretaria de Fomento e Incentivo Fomento à Cultura.

3. Interessados/Responsáveis/Recorrentes:
3.1. Responsáveis: Instituto Caminho das Artes - ICA (03.572.065/0001-08); Isaias Alves Alexandre (XXX.260.201-XX).
3.2. Recorrentes: Instituto Caminho das Artes - ICA (03.572.065/0001-08); Isaias Alves Alexandre (XXX.260.201-XX).

13.1. Ministros presentes: Ana Arraes (Presidente), Augusto Nardes (Relator), Aroldo Cedraz e Raimundo Carreiro.
13.2. Ministros-Substitutos presentes: Marcos Bemquerer Costa e André Luís de Carvalho.

ACORDAO-COMPLETO-2548452

Acórdão 6512/2022 - Segunda Câmara

ACORDAO-COMPLETO-2520649

Acórdão 3792/2022 - Segunda Câmara

AUGUSTO NARDES

Ministro Augusto Nardes.

Trata-se de embargos de declaração opostos por Isaías Alves Alexandre e por Instituto Caminho das Artes - ICA (peça 60) em face do Acórdão 5684/2020-TCU-Segunda Câmara (peça 39) , cuja parte dispositiva transcrevo a seguir, verbis:
	"[...]
VISTOS, relatados e discutidos estes autos que cuidam de Tomada de Contas Especial instaurada pelo Ministério da Cultura (MinC) - Secretaria de Fomento e Incentivo à Cultura (Sefic) , em razão de irregularidades na execução financeira dos recursos repassados ao Instituto Caminho das Artes (ICA) , para a Feira de Cultura e Arte de Ceilândia - Edição Taguatinga, por força do Convênio Siconv 748225/2010/MINC/FNC, Pronac 10-3190.
ACORDAM os Ministros do Tribunal de Contas da União, reunidos em Sessão da Segunda Câmara, diante das razões expostas pelo Relator, em:
9.1 com fundamento nos arts. 1º, inciso I, 16, inciso III, alínea b e c, e § 2º da Lei 8.443/1992 c/c os arts. 19 e 23, inciso III, da mesma Lei, e com arts. 1º, inciso I, 209, inciso II e III, 210 e 214, inciso III, do Regimento Interno, julgar irregulares as contas do Sr. Isaías Alves Alexandre, e do Instituto Caminho das Artes - ICA e condená-los, em solidariedade, ao pagamento da quantia a seguir especificada, com a fixação do prazo de 15 (quinze) dias, a contar da notificação, para comprovar, perante o Tribunal (art. 214, inciso III, alínea "a", do Regimento Interno) , o recolhimento da dívida aos cofres do Fundo Nacional de Cultura, atualizada monetariamente e acrescida dos juros de mora, calculados a partir das datas discriminadas, até a data do recolhimento, na forma prevista na legislação em vigor.
	VALOR ORIGINAL (R$) 
	DATA DA OCORRÊNCIA

	240.500,00
	24/8/2010

9.2. aplicar ao Sr. Isaías Alves Alexandre e ao Instituto Caminho das Artes - ICA, individualmente, a multa prevista no art. 57 da Lei 8.443/1992 c/c o art. 267 do Regimento Interno, no valor de R$ 25.000,00 (vinte e cinco mil reais) , fixando-lhes o prazo de 15 (quinze) dias, a contar da notificação, para comprovarem, perante o Tribunal (art. 214, inciso III, alínea "a", do Regimento Interno) , o recolhimento das respectivas dívidas aos cofres do Tesouro Nacional, atualizadas monetariamente desde a data deste acórdão até a do efetivo recolhimento, se pagas após o vencimento, na forma da legislação em vigor;
9.3 autorizar, desde logo, nos termos do art. 28, inciso II, da Lei 8.443/1992, a cobrança judicial das dívidas caso não atendidas as notificações;
9.4 encaminhar cópia deste Acórdão à Procuradoria da República em Brasília-DF, nos termos do § 3º do art. 16 da Lei 8.443/1992 c/c o § 7º do art. 209 do Regimento Interno do TCU, para adoção das medidas cabíveis, informando que a presente deliberação está disponível para a consulta no endereço www.tcu.gov.br/acordaos; e
9.5 encaminhar cópia deste Acórdão à Procuradoria Regional da 1ª Região (pru1.oficios@agu.gov.br) , Advogada da União, Dra. Ludmila Tito Fudoli (PGU/AGU) , fazendo referência expressa ao Ofício 6350/2017/DIAAU/PRU1R/PGU/AGU e NUP 00405.020936/2015-99 (processo apenso TC Processo 037.450/2017-6, peça 1) .
	[...]".
2.	Alegando contradição, obscuridade e omissão no julgado recorrido, os embargantes apresentaram, por meio da peça 60, os argumentos cujos trechos transcrevo a seguir, ipsis litteris:
	"[...]
III- DAS RAZÕES RECURSAIS
DA OMISSÃO E/OU OBSCURIDADE. VIOLAÇÃO À AMPLA DEFESA E AO CONTRADITÓRIO.
5. 	O presente recurso busca demonstrar clara omissão e/ou obscuridade no v. acórdão oriundo do voto do Excelentíssimo Sr. Ministro Relator, que implicou no julgamento irregular das contas dos embargantes e nas penalidades de débito e multa, de formas solidárias.
6. Inicialmente, a unidade técnica propôs a realização de citação dos embargantes para manifestarem somente quanto à ausência de cópias dos comprovantes de despesa emitidos pelo Instituto Caminho das Artes, devidamente identificados com o número e título do convênio (nota fiscal, recibo, RPA, etc.) , bem como pela ausência de extrato bancário da conta específica do convênio para demonstrar os recursos desde a entrada até a última movimentação  (vide instrução - peça 5) .
7. 	Sustentou a primeira instrução, que a demonstração da correta aplicação dos recursos perante este Tribunal deveria ocorrer por meio da apresentação de documentação probatória das despesas efetuadas, tais como notas fiscais, recibos, processos de pagamento, extratos bancários da conta específica (recursos federais transferidos) e da aplicação financeira, processos licitatórios, contratos e termos de adjudicação e homologação, bem como documentos que comprovem a execução do objeto do convênio. 
8. 	Os embargantes apresentaram defesa  (peça 23) , juntamente com o extrato da conta específica desde a entrada dos recursos até a última movimentação e anexos das cotações de preços realizadas, em cumprimento às determinações da instrução elaborada pela unidade técnica. Foram ainda apresentados: TED's, Notas fiscais e contratos de prestação de serviços com as bandas. 
9.	Os documentos apresentados na fase interna e em sede de TCE são aptos a comprovar o nexo de causalidade. 
10. 	Entretanto, após a apresentação de defesa, os autos retornaram à Unidade Técnica para apreciação. Para a surpresa dos embargantes, a nova instrução trouxe fatos novos que sequer foram apurados por essa Corte de Contas, não oportunizando aos embargantes o direito ao contraditório e à ampla defesa. 
11.	Salvo melhor juízo, sobreveio nova instrução desconsiderando os documentos apresentados em defesa, propondo o julgamento irregular das contas dos embargantes, mas se baseando em alegações de vínculos comerciais, acusações estas, que não constavam na primeira instrução elaborada pela unidade técnica e que os embargantes não tiveram conhecimento (peça 36) .
12. 	Houve uma ANÁLISE ADICIONAL (itens 35 a 49 da instrução - peça 36) , em que a unidade técnica aproveitou a situação para afirmar que as empresas contratadas têm ou tiveram vínculos com os dirigentes do ICA à época, alegando o cometimento de fatos graves, SEM oportunidade de defesa. 
13. 	A própria unidade técnica dessa Corte de Contas, ainda arguiu no item 35 da instrução, que: "apesar de a citação não ter versado sobre vínculos comerciais e de parentescos entre os representantes das empresas envolvidas no recebimento dos recursos destinados ao convênio em analise, foi possível identificar as empresas envolvidas por objetos descritos nas propostas de orçamento e, ou, notas fiscais (...) ". 
14. 	Posterior a essa nova instrução, os autos foram remetidos ao Ministério Público de Contas junto ao TCU (peça 38) , que concordou com a proposta oferecida pela Secretaria de Controle Externo de Educação, em pareceres uniformes (peças 36 e 37) . 
15. 	Em sessão realizada no dia 26/05/2020, Segunda Câmara, foi proferido o voto do Excelentíssimo Sr. Ministro Relator, mas de forma omissa e/obscura, com a devida vênia.
	[...] 
16. 	Em outro trecho, ainda consta a rejeição das alegações de defesa dos embargantes no tocante às acusações de possível fraude por vínculos comerciais apontados pela unidade técnica, o que, seguramente, agravou a situação dos responsáveis no julgamento do v. acórdão recorrido. 
	[...] 
17. 	É notório que os trechos acima foram reproduzidos da ANÁLISE ADICIONAL da unidade técnica (peça 36) , mas que sequer foram devidamente apurados de forma criteriosa por esta Corte de Contas, a qual deveria ter oportunizado aos embargantes o direito de se manifestarem contra as acusações graves que lhe acometeram.
18.	A omissão resta evidente nos autos, ao passo que NOVOS FATOS foram apreciados pelo Tribunal sem a devida citação dos responsáveis, trazendo prejuízos aos embargantes. 
DO DEVIDO PROCESSO LEGAL. VIOLAÇÃO AO CONTRADITÓRIO E A AMPLA DEFESA. JULGAMENTO DE FATOS NOVOS SEM OITIVA DOS RESPONSÁVEIS.
19. 	Cabe ressaltar que a emissão de decisão sobre prestação de contas constitui uma das principais funções do TCU que possui o dever de observar o devido processo legal na esfera do controle externo, tendo em vista os riscos de uma sanção jurídica que pode advir.
20. 	O fato de o responsável estar ciente do processo de TCE no âmbito deste e. Tribunal não supre a obrigatoriedade de sua citação quando necessária a apuração de fatos ou novas alegações. 
21. 	É cediço que todo e qualquer processo, ainda que no âmbito administrativo, como a Tomada de Contas Especial, deve possibilitar às partes o acesso irrestrito aos meios de provas, até mesmo para que o futuro julgamento esteja escorado na verdade real ou material, cuja busca deve ser incansável por todos aqueles que operam o ordenamento jurídico. 
22. 	A busca pela verdade real ou material e, portanto, por um julgamento justo e marcado pelo pleno exercício da ampla defesa deve ser o ponto marcante da atuação dos Tribunais de Contas e está amplamente refletida em suas decisões. 
23. 	A própria LEI ORGÂNICA DO TCU (LOTCU) , Lei nº 8.443/1992, assegura: 
Art . 11. O Relator presidirá a instrução do processo, determinando, mediante despacho singular, de ofício ou por provocação do órgão de instrução ou do Ministério Público junto ao Tribunal, o sobrestamento do julgamento, a citação ou a audiência dos responsáveis, ou outras providências consideradas necessárias ao saneamento dos autos, fixando prazo, na forma estabelecida no Regimento Interno, para o atendimento das diligências, após o que submeterá o feito ao Plenário ou à Câmara respectiva para decisão de mérito. 
 (...) 
Art. 31. Em todas as etapas do processo de julgamento de contas será assegurado ao responsável ou interessado ampla defesa. 
24. 	Veja Excelência, que a relação processual no âmbito dessa Corte se aperfeiçoa com a notificação válida do responsável para que apresente alegações de defesa, conforme seja ouvido em razão de citação ou audiência, instaurando-se o contraditório e a ampla defesa, com meios e recursos a ela inerentes, constituindo-se como direito e garantia fundamental, nos termos do art. 5º, LV, da CF/88. 
25. 	Sobre o tema, Alexandre de Moraes, citando trecho de voto proferido pelo eminente Ministro Celso de Mello, quando relator do HC nº 68.929-9/SP, destaca em sua obra que: 
"Por ampla defesa, entende-se o asseguramento que é dado ao réu de condições que lhe possibilitem trazer ao processo todos os elementos tendentes a esclarecer a verdade ou mesmo de omitir-se ou de calar-se, se entender necessário".
26. 	Assim, o julgamento das contas dos embargantes deve transcorrer todas as etapas de tramitação antes da decisão definitiva de mérito da TCE, desde que respeitados os princípios do contraditório e da ampla defesa, o que não ocorreu no caso em apreço, com a devida vênia. 
27. 	Se houve ANÁLISE ADICIONAL pela unidade técnica trazendo alegações que não constavam na primeira instrução, a qual foi defendida pelos recorrentes, o procedimento correto era a realização de NOVA CITAÇÃO dos responsáveis para que pudessem encontrar teses de defesa ou elementos capazes de comprovar a ausência de vínculo comercial. 
28. 	Houve citação válida apenas quanto às alegações de não comprovação da boa e regular aplicação dos recursos, requerendo a unidade técnica a apresentação de diversos documentos, o que foi perfeitamente atendido pelos embargantes. 
29. 	A oitiva é medida processual para que os responsáveis se manifestem sobre fatos que possam resultar em decisão do Tribunal. Sua razão de ser é possibilitar o devido contraditório das partes afetadas antes da eventual decisão definitiva.
30. 	Seguindo esse entendimento, vejamos o que diz o Acórdão 2960/2015-TCU-Plenário - TCU: 
 (...) 
62. Por fim, registro que não é qualquer prejuízo que faz surgir o interesse de agir para uma parte. Quando se fala em processo, o prejuízo apto a ensejar a necessária participação do interessado na formação do ato processual, por meio do regular exercício contraditório, somente pode ser o de natureza jurídico-processual, que se verifica quando a decisão do julgador tiver o potencial de atingir a esfera de direitos juridicamente protegidos da parte. Não é, evidentemente, o caso da decisão que propõe a conversão dos autos em tomada de contas especial, que, conforme já destacado, tem natureza interlocutória e não alcança o patrimônio jurídico do interessado. 
63. A teoria substancial do princípio do contraditório busca assegurar à parte um "poder de influência", que consiste na possibilidade de influenciar a decisão do julgador, ou seja, de contribuir para o seu convencimento. Porém, não é qualquer decisão que enseja a necessária participação das partes, mas a que resolve o mérito do processo. Por óbvio, existem decisões preliminares que comportam o contraditório, como no caso de cautelares em que se entende adequada a realização de oitiva prévia. Porém, mesmo nesses casos é juridicamente possível a efetivação do contraditório posterior, se o Relator preferir, nos termos do art. 276, § 2º, do Regimento Interno. 
31. 	Essa é exatamente a situação dos autos. Os embargantes não tiveram conhecimento e a situação dos mesmos fora agravada em julgamento por suposta fraude no convênio que NÃO FOI COMPROVADA. Essa corte de contas não pode compactuar com tamanha violação dos direitos e garantias fundamentais. 
32. 	Uma suposição não pode ser prova suficiente para condenar alguém se instalando tamanha insegurança jurídica, tudo isso sem a devida citação dos embargantes quanto àqueles fatos levantados pela unidade instrutiva. É ofensivo ao Estado de Direito presumir-se simulação à partir de elementos vagos como o presente.
33.	Tal posicionamento, sobre presunção e indícios já foi abordado no Acórdão 3661/2012-TCU-Segunda Câmara, com o brilhante posicionamento a seguir: 
5.16. De acordo com Paulo Rangel, in 'Direito Processual Penal', 9ª Edição, pág. 437: 
Indício vem do latim indiciu, que significa indicar, apontar, sinal, indicação. É todo e qualquer fato, ou circunstância, certo e provado, que tenha conexão com o fato, mais ou menos incerto, que se procura provar. Presunção vem do latim praesumptione, que significa opinião ou juízo baseado nas aparências; suposição ou suspeita. 
 (...) 
5.18. Esse mesmo entendimento é esposado pelo Prof. Luiz Guilherme Marinoni (in Simulação e prova, Jus Navigandi, Teresina, ano 9, nº 458, 8 out . 2004. Disponível em: . Acesso em: 3/5/2011) , conforme se depreende do seguinte trecho de seu artigo: 
Com efeito, é preciso frisar a distinção entre presunção - que muitos pensam ser uma modalidade de prova -, indício e prova indiciária. 
A presunção é um processo mental, uma forma de raciocinar, por meio da qual o juiz parte da prova de um fato indiciário, isto é, da prova indiciária, para, por dedução, chegar a uma conclusão sobre o fato principal. 
A presunção, portanto, não pode ser confundida com o fato indiciário, que somente poderia ser comparado com o fato principal. É que o indício é, como o fato principal, um mero fato. 
O indício não é prova; a prova indiciária, como qualquer tipo de prova, recai sobre uma afirmação de fato. A particularidade da prova indiciária está nela recair em um fato que é indiciário, isto é, em um indício. 
34. 	Portanto, a presença de indícios não é suficiente a caracterizar uma possível existência de fraude. Há inconsistências nos apontamentos da unidade técnica que impossibilitam afirmar que houve fraude por suposto vínculo comercial, sem que se tenha dado aos embargantes o direito de se manifestarem e adicionarem provas documentais. 
35. 	O direito à ampla defesa neste Tribunal é rigorosamente observado, o que nos causa preocupação quando ocorre uma situação de possível violação, pois o responsável pode, inclusive, em sede recursal, uma vez que o processo é regido pela verdade real, apresentar a defesa cabível, contendo os elementos necessários à comprovação da correta aplicação dos recursos públicos, inclusive provas por ele produzidas, podendo também, contraditar as porventura contra ele.
36. 	Por tudo isso, não há motivo jurídico bastante para a ausência de notificação dos embargantes, momento em que se deve ANULAR o Acórdão 5684/2020-TCU-Segunda Câmara, para que somente após nova instrução dos autos, estes sejam pautados para o julgamento, oportunizando o direito ao contraditório e a ampla defesa, princípios sempre louvados por essa Corte de Contas, sob pena de nulidade desta TCE e arquivamento dos autos. 
	[...]".
3.	Alfim, os embargantes formulam os pleitos transcritos a seguir, verbis:
	"[...]
37. 	Diante do exposto, há precedentes dessa corte para assim afastar a responsabilidade dos embargantes dado à omissão, contradição e obscuridade apresentadas, requerendo que Vossa Excelência:
	a) Conheça os presentes embargos, pois tempestivos e cabíveis, atribuindo-lhes o efeito suspensivo ao Acórdão 5684/2020-TCU-Segunda Câmara, itens 9.1, 9.2 e 9.3, prolatado na sessão de 26/05/2020.
	b) Com fundamento no 7º do artigo 285 do RITCU, sejam atribuídos efeitos infringentes aos embargos para tornar sem efeito os itens 9.1, 9.2 e 9.3, inclusive, o reconhecimento do cerceamento de defesa com posterior arquivamento dos autos; e/ou
	c) Que seja dado provimento aos presentes embargos para ANULAR o v. acórdão e determinar a reabertura da instrução com nova citação dos responsáveis, sob pena desrespeito ao devido processo legal por violação ao contraditório e a ampla defesa;
	d) Requer a juntada do mandato de procuração dos embargantes e que seja realizado o cadastramento eletrônico de todos os advogados, concedendo-lhes vista integral.
	e) Por fim, que seja deferida a possibilidade de SUSTENTAÇÃO ORAL, nos termos do art. 168 do RITCU.
	[...]".
	É o Relatório.

8.1. Huilder Magno de Souza (18.444/OAB-DF) e outros, representando Isaias Alves Alexandre e Instituto Caminho das Artes - ICA.

Não atuou.

EMBARGOS DE DECLARAÇÃO EM TOMADA DE CONTAS ESPECIAL. CONHECIMENTO. AUSÊNCIA DE OMISSÕES, OBSCURIDADES E CONTRADIÇÕES. REJEIÇÃO.

TOMADA DE CONTAS ESPECIAL (TCE)

não atuou.

Trata-se de embargos de declaração opostos por Isaías Alves Alexandre e por Instituto Caminho das Artes - ICA (peça 60) em face do Acórdão 5684/2020-TCU-Segunda Câmara (peça 39) .
2.	Os embargos merecem ser conhecidos, porque atendidos os pressupostos de admissibilidade aplicáveis à espécie.
3.	No tocante às preliminares de mérito, bem assim ao caráter pedagógico que deve ser conferido às deliberações deste Tribunal de Contas, registro que os embargos de declaração são, em regra, recurso integrativo, objetivando extirpar da decisão embargada, além da obscuridade e contradição, a omissão. Do mesmo modo, o entendimento doutrinário e jurisprudencial sobre a matéria é o de que tais espécies de falhas são aquelas decorrentes do próprio julgado e que prejudicam a sua perfeita compreensão, e não aquelas que bem entenda o embargante, muito menos como meio transverso visando impugnar os fundamentos da decisão atacada.
4.	No mesmo sentido a jurisprudência dos tribunais pátrios, da qual reproduzo excerto do voto condutor da seguinte deliberação do egrégio STJ, a rememorar que os declaratórios:
" (...) objetivam expungir da decisão embargada, o vício da omissão, entendida como aquela advinda do próprio julgado e prejudicial à compreensão de causa, e não aquela que entenda o embargante, ainda mais como meio transverso a impugnar os fundamentos da decisão recorrida." (STJ, EDcl REsp 351490, DJ 23/09/2002) .
5.	Essa compreensão é também do egrégio Supremo Tribunal Federal (STF) , consoante se extrai do seguinte julgado:
"EMENTA: EMBARGOS DE DECLARAÇÃO NO RECURSO ORDINÁRIO EM HABEAS CORPUS. PENAL E PROCESSUAL PENAL. INEXISTÊNCIA DE OBSCURIDADE, CONTRADIÇÃO OU OMISSÃO. AUSÊNCIA DE VÍCIO APTO A ENSEJAR QUALQUER DAS HIPÓTESES DE CABIMENTO DOS EMBARGOS DE DECLARAÇÃO. PRETENSÃO DE REDISCUTIR MATÉRIA JÁ DECIDIDA. EFEITOS INFRINGENTES. IMPOSSIBILIDADE. EMBARGOS DECLARATÓRIOS DESPROVIDOS. 
1. Os embargos de declaração são cabíveis quando houver, na sentença ou no acórdão, obscuridade, contradição ou omissão. Inexistentes quaisquer desses vícios, não se pode falar em cabimento do recurso de embargos de declaração. 
2. A pretensão de rediscutir a matéria de fundo constante da impetração é inviável na via estreita dos embargos declaratórios, máxime quando inexiste nulidade processual a ser sanada. 
3. In casu, verifica-se que a pretensão do embargante é o rejulgamento da impetração, inviável na via estreita dos embargos declaratórios. 
4. Embargos declaratórios desprovidos.
 (Emb. Decl. no Recurso Ordinário em Habeas Corpus 121.103 Distrito Federal. Rel.: Min. LUIZ FUX. Julg. 31/5/2016 - destaquei) ".
6.	Complementando, resta assente nesta Corte de Contas que não há omissão apta ao acolhimento de embargos de declaração quando a matéria é enfrentada na instrução da unidade técnica que consta do relatório e integra as razões de decidir da deliberação embargada, bem assim, na hipótese de haver aspectos divergentes entre o encaminhamento por ela proposto e o que foi compreendido pelo julgador, quando tais questões são objeto de considerações específicas. Nessa linha os Acórdãos 463/2007, 1.861/2009, 3.111/2014, 302/2015, 2.309/2015, e 294/2016, do Plenário; 1.576/2007, 663/2008, 5.589/2009, 3.339/2013, e 131/2015, da 1ª Câmara; e 268/2007, 133/2008 e 8.345/2016, da 2ª Câmara.
7.	Adotadas essas premissas, passo ao exame do mérito dos presentes embargos, anotando, desde já, que inexistem os vícios suscitados pelo recorrente no Acórdão 5684/2020-TCU-Segunda Câmara.
8.	Os embargantes alegam, no essencial, que comprovaram a boa e regular aplicação dos recursos sob sua responsabilidade, tendo sido condenados por terem sido cerceados em seu direito de defesa, com a inclusão de fatos novos que não puderam contraditar, conforme trechos que transcrevo a seguir, ipsis litteris:
	a) "[...] a unidade técnica propôs a realização de citação dos embargantes para manifestarem somente quanto à ausência de cópias dos comprovantes de despesa emitidos pelo Instituto Caminho das Artes, devidamente identificados com o número e título do convênio (nota fiscal, recibo, RPA, etc.) , bem como pela ausência de extrato bancário da conta específica do convênio para demonstrar os recursos desde a entrada até a última movimentação";
	b)  "os embargantes apresentaram defesa (peça 23) , juntamente com o extrato da conta específica desde a entrada dos recursos até a última movimentação e anexos das cotações de preços realizadas, em cumprimento às determinações da instrução elaborada pela unidade técnica. Foram ainda apresentados: TED's, Notas fiscais e contratos de prestação de serviços com as bandas";
	c)  "os documentos apresentados na fase interna e em sede de TCE são aptos a comprovar o nexo de causalidade";
	d)  "entretanto, após a apresentação de defesa, os autos retornaram à Unidade Técnica para apreciação. Para a surpresa dos embargantes, a nova instrução trouxe fatos novos que sequer foram apurados por essa Corte de Contas, não oportunizando aos embargantes o direito ao contraditório e à ampla defesa";
	e)  "salvo melhor juízo, sobreveio nova instrução desconsiderando os documentos apresentados em defesa, propondo o julgamento irregular das contas dos embargantes, mas se baseando em alegações de vínculos comerciais, acusações estas, que não constavam na primeira instrução elaborada pela unidade técnica e que os embargantes não tiveram conhecimento (peça 36) ";
	f)  "Houve uma ANÁLISE ADICIONAL (itens 35 a 49 da instrução - peça 36) , em que a unidade técnica aproveitou a situação para afirmar que as empresas contratadas têm ou tiveram vínculos com os dirigentes do ICA à época, alegando o cometimento de fatos graves, SEM oportunidade de defesa";
	g) "Posterior a essa nova instrução, os autos foram remetidos ao Ministério Público de Contas junto ao TCU (peça 38) , que concordou com a proposta oferecida pela Secretaria de Controle Externo de Educação, em pareceres uniformes (peças 36 e 37) ";
	h)  "Os embargantes não tiveram conhecimento e a situação dos mesmos fora agravada em julgamento por suposta fraude no convênio que NÃO FOI COMPROVADA. Essa corte de contas não pode compactuar com tamanha violação dos direitos e garantias fundamentais".
9.	No voto que integrou o Acórdão 5684/2020-TCU-Segunda Câmara, acolhi e incorporei às minhas razões de decidir o exame minucioso empreendido pela SecexEducação (peça 36) .
10.	São improcedentes os argumentos dos embargantes acerca do suposto cerceamento da defesa, uma vez que o responsável foram regularmente citados, conforme ofícios acostados às peças 10 e 11 destes autos, para apresentarem alegações de defesa nos seguintes termos da proposta de encaminhamento da instrução da unidade técnica (peça 5) :
	"[...]
40.	Diante do exposto e considerando a delegação de competência, nos termos da Portaria-GAB-MINS-AN Nº 1, de 30/6/2015, submetemos os autos à consideração superior, propondo:
a) realizar a citação do Sr. Isaias Alves Alexandre (CPF 795.260.201-20) , na condição de ex-presidente da entidade convenente, e do Instituto Caminho das Artes (CNPJ 03.572.065/0001-08) , com fundamento nos arts. 10, § 1º, e 12, incisos I e II, da Lei 8.443/1992 c/c o art. 202, incisos I e II, do RI/TCU, para que, no prazo de quinze dias, apresente alegações de defesa quanto a irregularidade detalhada a seguir:				
a.1) Irregularidade: não comprovação da boa e regular aplicação dos recursos públicos em razão da convenente, à revelia da legislação, ter incorrido nas irregularidades analisadas no "Exame Técnico", tais como: não apresentar cópia dos comprovantes de despesa emitidos pelo Instituto Caminho das Artes, devidamente identificados com o número e título do convênio (nota fiscal, recibo, RPA, etc.) ; não apresentar extrato bancário da conta específica do convênio, para demonstrar a movimentação dos recursos, desde a entrada até a última movimentação; não comprovar a realização de chamamento público para a cotação de preços e não comprovar a realização das oficinas; e não apresentar recibos/notas fiscais de pagamentos dos instrutores (peça 3, p. 16-17) .
a.2) Conduta: deixar de apresentar, a título de prestação de contas, toda a documentação necessária para comprovar a boa e regular aplicação dos recursos repassados mediante o Convênio SICONV 748225/2010, o que ensejou a reprovação da prestação de contas do ajuste.
a.3) Dispositivos violados: a) Termo de Convênio/Siconv 748225/2010 (parágrafo primeiro da cláusula oitava) ; b) Portaria Interministerial MPOG/MF/CGU 127/2008 (Art. 45 a 48, 56, 58) ; c) Lei 8.666/1993 (art. 116) ; d) Decreto 6.170, de 25/7/2007 (art. 11) ; e) Jurisprudência dessa Corte de Contas, a exemplo dos Acórdão 774/2012-TCU-Primeira Câmara, 65/2010-TCU-Plenário, rel. Aroldo Cedraz; 428/2010-TCU-2ª Câmara, rel. Aroldo Cedraz; 89/2009-TCU-1ª Câmara, rel. Marcos Bemquerer; 198/2009-TCU-Plenário, rel. Augusto Sherman; 324/2009-TCU-Plenário, rel. Marcos Bemquerer; 369/2009-TCU-1ª Câmara, rel. Marcos Bemquerer; 3.667/2009-TCU-2ª Câmara, rel. André de Carvalho; 5.074/2009-2ª Câmara, rel. André de Carvalho; 1.378/2008-TCU-1ª Câmara, rel. Augusto Nardes e 1.740/2008-TCU-2ª Câmara, rel. Benjamin Zymler, (Acórdão 1663/2014-TCU-Primeira Câmara, 883/2014-TCU-1ª Câmara, 459/2014-TCU-1ª Câmara, 399/2001-TCU-2ª Câmara, Acórdão 6921/2015-TCU-Primeira Câmara, 7.134/2015-TCU-1ª Câmara, 10.624/2015-TCU-2a Câmara, 10.668/2015-TCU-2ª Câmara e 10.671/2015-TCU-2a Câmara.
e/ou recolham, solidariamente, aos cofres do Fundo Nacional de Cultura (FNC) a quantia abaixo indicada, atualizada monetariamente a partir da respectiva data até o efetivo recolhimento, abatendo-se na oportunidade a quantia eventualmente ressarcida, na forma da legislação em vigor;
	VALOR ORIGINAL (R$) 
	DATA DA OCORRÊNCIA

	240.500,00
	24/8/2010

                         Valor atualizado até 2/2/2018: R$ 380.134,30  (demonstrativo de débito à peça 4) 
b) informar ao Instituto Caminho das Artes (CNPJ 03.572.065/0001-08) , e o Sr. Isaías Alves Alexandre (CPF 795.260.201-20) de que, caso venham a ser condenados pelo Tribunal, o débito ora apurado será acrescido de juros de mora, nos termos do § 1º do art. 202 do RI/TCU.
	[...]".
11.	Destaco, por oportuno, que a instrução da unidade técnica constitui etapa posterior às alegações de defesa apresentadas pelos responsáveis, destinada a aferir, entre outros aspectos, o nexo de causalidade entre os documentos apresentados pelos responsáveis a título de prestação de conas e a efetiva e regular execução dos recursos do Convênio ora em exame.
12.	Ao argumentar que "a nova instrução trouxe fatos novos" os embargantes buscam acrescentar nova fase em processos de tomadas de contas especial: a prevalecer seus argumentos, as instruções de mérito das unidades técnicas deveriam ser submetidas para exame dos responsáveis. Não assiste razão, por absoluta falta de amparo legal e regimental, a pretensão dos recorrentes.
13.	Assim, ao contrário do que alegam os embargantes, o Acórdão 5684/2020-TCU-Segunda Câmara (peça 39) é resultado da estrita observância do devido processo legal pelo TCU e guarda plena consonância com os termos das citações. Os responsáveis tiveram suas contas julgadas irregulares e foram condenados a recolher o débito apurado nos autos, bem como a recolher a multa que lhes foi aplicada em decorrência das irregularidades apuradas na presente Tomada de Contas Especial, em decorrência de citação para apresentarem alegações de defesa acerca da "não comprovação da boa e regular aplicação dos recursos públicos em razão da convenente, à revelia da legislação, ter incorrido nas irregularidades analisadas no "Exame Técnico [...]" (peças 10 e 11) .
14.	A "análise adicional" empreendida pela instrução acostada à peça 46 (itens 35 a 49) trata de verificação da  boa e regular execução dos atos praticados pelos responsáveis, utilizando, entre outras técnicas de auditoria, o exame sobre vínculos comerciais e de parentescos entre os representantes das empresas envolvidas no recebimento dos recursos destinados ao convênio em análise. Ao proceder ao referido exame, a unidade técnica constatou a relação de interesses comerciais e uma relação de parentesco entre os envolvidos no recebimento dos recursos que evidenciam a irregularidade da execução do Convênio SICONV 748225/2010, conforme consignado nos itens 43 a 45 (peça 46) transcritos a seguir, verbis:
	"[...]
43			Verifica-se, ainda, uma relação de interesses entre o Sr. Isaias Alves Alexandre, CPF 795.260.201-20 (peça 32) e os representante da empresa Artway - VM Produção e Comunicação Ltda - 37.080.603/0001-50 (Marli Caetano Cunha Silva - CPF 389.716.231-87) , reforçando a tese de que houve direcionamento das contratações.
44.			E por último, verifica-se que a empresa Promarc - Stands e Sistemas Estruturais Ltda - CNPJ 11.098.305/0001-02 teve como sócias a Sra. Marcela Pupe Barros - CPF 017.868.511-99 (peça 26) e a Sra. Endie Caetano Cunha de Jesus, CPF 816.665.001-00 (peça 25) , a qual possui, além de interesses comercias, laços familiares com os demais envolvidos no processo.
45.			Por tanto, observa-se que há vícios insanáveis na execução do convênio em tela, como bem pontuou a equipe de auditoria do Tribunal de Contas da União no âmbito do TC Processo 026.176/2011-4.  
[...]".
15.	No voto relativo ao o Acórdão 5684/2020-TCU-Segunda Câmara por mim proferido (peça 40) , incorporei às minhas razões de decidir os fundamentos da instrução da unidade técnica, acolhida pelo MP/TCU, e teci considerações adicionais, conforme trechos que transcrevo a seguir, verbis:
	"[...]	
3.			A presente TCE foi instaurada em razão da impugnação total de despesas executadas no âmbito do convênio e a reprovação da Prestação de Contas apresentada à concedente, em face da ausência de documentos necessários à comprovação da boa e regular aplicação dos recursos, conforme atestado no Relatório de Tomada de Contas Especial nº 010/2015 (peça 3, p. 198/200) . 
4.			Promovida a citação dos responsáveis (peças 10 e 11) , os responsáveis apresentaram alegações de defesa, as quais foram minuciosamente examinadas pela instrução da unidade técnica (peça 36) , e acolhida pelo MP/TCU, cujos fundamentos acolho e incorporo às minhas razões de decidir, sem prejuízo de tecer as considerações que seguem.
5.			Conforme bem destacado na instrução da Secretaria de Controle Externo da Educação (SecexEducação) , foram constatados no curso da presente Tomada de Contas Especial vícios insanáveis na execução do convênio em tela, entre os quais destacamos os seguintes:
			a) os responsáveis não apresentaram nenhuma comprovação da realização das oficinas, tais como: listas de comparecimento ou declarações de participação, registros fotográficos ou videográficos, recibos/notas fiscais de pagamento dos instrutores, ou outros documentos semelhantes quaisquer;
			b) a execução do convênio foi maculada em razão da contração de empresas que têm ou tiveram vínculos com os atuais dirigentes do ICA;
			c) a celebração do Convênio em análise caracterizou-se pela inobservância dos princípios da impessoalidade e da moralidade.
6.			Em relação à documentação juntada aos autos (peça 23) pelo ICA, a unidade técnica destacou (peça 36, itens 22/33) as seguintes evidências de irregularidades na execução do Convênio em exame:
			a) "todas as propostas apresentadas foram elaboradas na mesma data, em 4/5/2010";
			b) "todas as declarações apresentadas possuem textos idênticos, conforme é possível observar na peça 23, p. 23, 27, 29, 48, 50 e 52";
			c) "a empresa Capital Comunicação e Marketing recebeu o valor em 23/9/2010, antes da existência do contrato, que ocorreu em 28/9/2010. Além disso, recebeu o valor superior ao valor apresentado na proposta de orçamento - apresentou proposta no valor de R$ 4.530,00 (peça 23, p. 25) , porém recebeu R$ 4.640,00 (peça 23, p. 41) ";
			d) "a empresa Promarc recebeu o valor, em 23/9/2010, antes da existência do contrato, que ocorreu em 28/9/2010";
			e) "houve três TEDs, em 23/9/2010, nos seguintes valores: R$ 112.640,00; R$ 4.640,00; R$ 113.220,00. Mas, nada podemos afirmar sobre os favorecidos, pois o responsável deixou de acostar o comprovante das TEDs, referente aos dois valores maiores (R$ 112.640,00 e R$ 113.220,00) ";
			f) "o único comprovante de TED que foi acostado aos autos está na peça 23, p. 46, e, embora esteja quase ilegível, é possível identificar que se trata de transferência para a empresa Capital Comunicação e Marketing";
			g) "os sócios das três empresas que apresentaram propostas para a demanda de infraestrutura possuem ligações de interesse comerciais e, ou, de parentesco entre si. Os sócios, da empesa Marc Systems - MDA Som Luz - CNPJ 04.230.593/0001-33, Sra. Maria Ines Pupe Barros (CPF 223.568.001-15) e o Sr. Marconi José de Souza Barros (CPF 144.013.711-00) são os pais biológicos da sócia, da empresa Promarc - Stands e Sistemas Estruturais Ltda. - CNPJ 11.098.305/0001-02, Sra. Marcela Pupe Barros (CPF 017.868.511-99) . A sócia, da empresa Marc Systems - MDA Som Luz - CNPJ 04.230.593/0001-33, Sra. Maria Ines Pupe Barros, (CPF 223.568.001-15) , é companheira do sócio da JP Som e Imagem Ltda. - CNPJ 04.969.368/0001-13, Sr. Marconi José de Souza Barros (CPF 144.013.711-00) ";
			h) "ainda, observa-se que há laços de parentescos entre as pessoas das empresas que apresentaram propostas para realizar serviço de divulgação dos eventos com vários outros envolvidos das demais empresas relacionadas. O Sr. Itaecio Fereira de Sousa (CPF 871.038.691-20) , da empresa Capital Comunicação e Marketing (CNPJ 07.586.566/0001-96) , que recebeu o recurso no valor de R$ 4.640,00, em 23/9/2010, referente à proposta de divulgação, é irmão biológico do Sr. Ilsomar Fereira de Sousa (CPF 010.812.301-42) , da empresa AC Segurança Ltda. (CNPJ 10.660.698/0001-25) . O Sr. Bruno de Castro Antinoro (CPF 807.342.601-30) , sócio da empresa Focus Consultoria e Treinamento Empresarial Ltda. CNPJ 05.399.686/0001-59, também foi sócio, na empresa SIXMAPS Consultoria Treinamento e Turismo EIRELI (CNPJ: 05.957.364/0001-88) , juntamente, com a Sra. Megle Caetano Cunha Moraes (CPF 784.053.781-20) , filha de Marli Caetano Cunha Silva (sócia da Artway - VM Prudução e Comunicação Ltda. - 37.080.603/0001-50) . Além disso, a Sra. Marli Caetano Cunha Silva, da empresa Artway - VM Prudução e Comunicação Ltda., também, é mãe biológica da Sra. Endie Caetano Cunha de Jesus (CPF 816.665.001-00) , sócia da empresa Promarc - Stands e Sistemas Estruturais Ltda. (CNPJ 11.098.305/0001-02) ";
			i) "foi possível constatar a existências de interesses comerciais e familiares entre os sócios da Artway - VM Produção e Comunicação Ltda. (CNPJ 37.080.603/0001-50) , da Promarc - Stands e Sistemas Estruturais Ltda. (CNPJ 11.098.305/0001-02) , Marc Systems - MDA Som Luz (CNPJ 04.230.593/0001-33) , JP Som e Imagem Ltda. (CNPJ 04.969.368/0001-13) , Capital Comunicação e marketing (CNPJ 07.586.566/0001-96) , AC Segurança Ltda. (CNPJ 10.660.698/0001-25) ".
7.			Acrescente-se, ainda, que, conforme fartamente evidenciado pela documentação acostada aos autos e pelo minucioso exame empreendido pela unidade técnica, as empresas que apresentaram propostas de orçamento para compor a cotação de preços de infraestrutura, divulgação, segurança, recepcionistas e atrações artísticas possuem vínculos em seus quadros societário e/ou vínculos mediante parentescos, entre si, e com o responsável, indicando a existência de fraude no direcionamento das propostas.
8.			Cabível, portanto, rejeitar as alegações de defesa apresentada pelo Sr. Isaías Alves Alexandre e pelo Instituto Caminho das Artes (03.572.065/0001-08) , julgar suas contas irregulares, desde logo, procedendo-se à sua condenação em débito e à aplicação da multa prevista no art. 57 da Lei 8.443/1992.
	[...]".
16.	Todos os documentos acostados aos autos foram exaustivamente examinados, não somente pela Secretaria de Controle Externo da Educação (SecexEducação) , cujo parecer incorporei às minhas razões de decidir, como também por este Relator, e apreciados pelos Ministros que compõem a Segunda Câmara desta Corte de Contas.
17.	Não cabe, em sede de embargos de declaração, rediscutir o mérito deste processo, tampouco cabe ao TCU determinar a realização de diligências ou inspeções para avaliar se os Convênios em exame foram executados, uma vez que o ônus da prova da boa e regular execução das despesas desses Convênios cabe ao responsável e não a esta Corte de Contas.
18.	Pertinente, assim, rejeitar os embargos apresentados.
	Com essas considerações, voto por que seja adotado o acórdão que ora submeto à deliberação deste Colegiado.
TCU, Sala das Sessões Ministro Luciano Brandão Alves de Souza, em 17 de novembro de 2020.
Ministro JOÃO AUGUSTO RIBEIRO NARDES 
Relator